【裁判字號】    99,交聲,2491
【裁判日期】    990906
【裁判案由】    交管條例聲異
【裁判全文】
臺灣板橋地方法院交通事件裁定        99年度交聲字第2491號
原處分機關  交通部公路總局臺北區監理所
異  議  人
即受處分人  甲○○
上列異議人即受處分人因違反道路交通管理處罰條例案件，對於
交通部公路總局臺北區監理所民國99年7 月30日北監自裁字第裁
40－C00000000 號違反道路交通管理事件裁決書所為之處分（原
舉發通知單案號：臺北縣政府警察局北縣警交大字第C00000000
號）聲明異議，本院裁決如下：
    主    文
原處分關於罰鍰新臺幣陸仟元部分撤銷。
上開撤銷部分，甲○○不罰。
其餘異議駁回。
    理    由
一、原處分意旨略以：異議人即受處分人甲○○於民國99年1 月
    12日晚上8 時32分許，駕駛車牌號碼5B-7785 號自用一般小
    客貨車，在臺北縣中和市○○路○ 段、員山路前，有汽車駕
    駛人駕駛汽車肇事致人受傷而逃逸之違規行為，為臺北縣政
    府警察局中和二分局交通分隊員警填製北縣警交大字第C000
    00000 號舉發違反道路交通管理事件通知單（下稱舉發通知
    單）舉發，嗣異議人於應到案日期前提出申訴，嗣經原處分
    機關於99年7 月30日依道路交通管理處罰條例第62條第3 項
    、第4 項（裁決書漏列第62條第3 項）及第67條第3 項（裁
    決書漏列第3 項）及違反道路交通管理事件統一裁罰基準及
    處理細則第41、43、44、67條規定，以北監自裁字第裁40－
    C00000000 號違反道路交通管理事件裁決書認定受處分人「
    汽車駕駛人駕駛汽車肇事致人受傷而逃逸（輕傷）」而裁處
    罰鍰新臺幣（下同）6,000 元及吊銷駕駛執照，1 年內禁考
    。
二、異議意旨略以：本案亦經臺灣板橋地方法院檢察署檢察官以
    99年度偵字第5511號為緩起訴處分，緩起訴間1 年，並繳交
    10,000元至臺灣板橋地方法院檢察署302 專戶（99年緩字第
    2094號），伊既已接受刑事處罰，請不要一罪二罰，爰依法
    聲明異議，請求撤銷原處分機關關於罰鍰部分之裁罰等語。
三、按汽車駕駛人駕駛汽車肇事致人受傷或死亡者，應即採取救
    護措施及依規定處置，並通知警察機關處理，不得任意移動
    肇事汽車及現場痕跡證據，違反者處3,000 元以上9,000 元
    以下罰鍰；駕駛人肇事致人受傷而逃逸者，吊銷其駕駛執照
    ，道路交通管理道路管理處罰條例第62條第3 項、第4 項分
    別定有明文；又同例條第67條第3 項並規定：「汽車駕駛人
    ，曾依本條例其他各條規定吊銷駕駛執照者，1 年內不得考
    領駕駛執照。」。
四、經查：
  (一)異議人於前開時、地，酒醉駕駛上開自用一般小客貨車，與
    陳金所騎乘車牌號碼NY7-673 號重型機車發生擦撞，致陳
    金受傷後，異議人竟未下車對陳金施予必要之救護措施
    並通知警察機關，旋仍繼續駕車駛離現場之事實，業據告訴
    人即證人陳金於警詢時及偵查中證述綦詳，亦據證人曾俊
    煒於警詢時證述明確，且有道路交通事故調查報告表(一)(二)、
    臺北縣政府警察局中和第二分局交通事故現場圖、行政院衛
    生署雙和醫院診斷證明書、車籍查詢資料單、臺北縣政府警
    察局中和第二分局疑似道路交通事故肇事逃逸追查表各1 紙
    、現場、車損及監視錄影翻拍照片22張在卷可稽。是異議人
    於前開時、地，有汽車駕駛人駕駛汽車肇事致人受傷而逃逸
    之違規行為，洵堪認定屬實。
  (二)按道路交通管理處罰條例所規定之罰則本質上係屬行政罰，
    此由該條例中就交通違規行為所定法律效果包括罰鍰、記點
    、吊扣證照等行政罰觀之甚明（參照行政罰法第1 條、第2
    條將罰鍰、吊扣證照及講習等處分均定為行政罰），是違反
    道路交通管理處罰條例之裁罰事件，自有行政罰法之適用。
    又按於94年2 月5 日公布，95年2 月5 日施行之行政罰法第
    26條規定：「一行為同時觸犯刑事法律及違反行政法上義務
    規定者，依刑事法律處罰之。但其行為應處以其他種類行政
    罰或得沒入之物而未經法院宣告沒收者，亦得裁處之。前項
    行為如經不起訴處分或為無罪、免訴、不受理、不付審理之
    裁判確定者，得依違反行政法上義務規定裁處之。」；又「
    其他種類行政罰」，係指違反行政法上之義務而應受裁罰性
    之不利處分，依行政罰法第2 條規定，包括吊扣證照之處分
    。而探究上開規定之立法目的，一行為同時觸犯刑事法律及
    違反行政法上義務規定時，由於刑罰與行政罰同屬對於不法
    行為之制裁，而刑罰之懲罰作用較強，故依刑事法律處罰即
    足資警惕時，並無一事二罰再處行政罰之必要，且刑事法律
    處罰，由司法機關依法定程序為之，較符合正當法律秩序，
    應予優先適用；惟罰鍰以外之沒入或其他種類行政罰，因兼
    具維護公共秩序之作用，為達行政目的，行政機關得併予裁
    處。是汽車駕駛人經測試檢定酒精濃度超過規定標準之行為
    ，如同時涉犯刑法第185 條之3 之公共危險罪嫌，依上開行
    政罰法第26條第1 項規定，道路交通主管處罰機關除得依該
    條項但書規定處以其他種類行政罰（例如吊扣駕駛執照）外
    ，應由管轄之地方法院檢察署依刑事案件程序處理，嗣後如
    無行政罰法第26條第2 項所規定之經不起訴處分或為無罪、
    免訴、不受理、不付審理之裁判確定等事由，即不得依道路
    交通管理處罰條例第35條第1 項第1 款規定裁處行為人罰鍰
    之行政罰。又觸犯刑事法律之犯罪行為，除得經檢察官之起
    訴，並由法院審理後，為有罪科刑、無罪、免訴、不受理、
    不付審理之裁判外，如檢察官認該行為所涉為死刑、無期徒
    刑或最輕本刑3 年以上有期徒刑以外之罪，於參酌刑法第57
    條所列事項及公共利益之維護，認以緩起訴為適當者，得定
    1 年以上3 年以下之緩起訴期間為緩起訴處分（刑事訴訟法
    第253 條之1 ）。就要件言，緩起訴基本上係認被告有犯罪
    嫌疑，而暫緩起訴，並得課被告予一定之負擔或指示（同法
    第253 條之2 第1 項），此與不起訴處分係因犯罪嫌疑不足
    或其他原因（同法第252 條、第253 條），且不得附條件或
    負擔，顯有不同，可知緩起訴處分是一種刑事處罰。又經檢
    察官為「緩起訴」處分者，於「緩起訴」之猶豫期間內，檢
    察官可對其持續觀察，若認其顯無反省警惕之情或根本欠缺
    反省警惕之能力（即符合刑事訴訟法第253 條之3 第1 項所
    列3 款情形）者，得依職權或依告訴人之聲請，將「緩起訴
    」處分撤銷，並依法追訴，亦即在緩起訴處分之猶豫期間內
    ，刑事訴追程序仍未終局確定，此與不起訴處分確定後，刑
    事訴追程序終結，檢察官原則上不得就同一行為再行起訴之
    法律效果迥異。而上開行政罰法第26條第2 項既未明列「緩
    起訴處分」，本不宜擴張解釋，且緩起訴處分性質上亦與不
    起訴處分不同，自無適用行政罰法第26條第2 項規定之餘地
    。從而，經檢察官為緩起訴處分之行為，如同時違反行政法
    上義務之規定，因已有刑事處罰，此時行政機關若另行依法
    行政裁罰，無異一罪二罰，因此參酌行政罰法第26條之立法
    意旨，違反行政法上義務之行為，若同時亦經檢察官另為緩
    起訴處分時，行政機關應不得就同一行為，再為與刑罰相類
    之罰鍰處分。
  (三)再查異議人駕駛汽車肇事致人受傷而逃逸之行為，因同時涉
    犯道路交通管理處罰條例第62條第3 項、第4 項規定，及刑
    法第185 條之4 之公共危險罪，其中公共危險罪部分，已獲
    臺灣板橋地方法院檢察署檢察官於99年4 月7 日以99年度偵
    字第5511號為緩起訴處分，緩起訴期間為1 年，已當庭書立
    悔過書，並命向國庫支付10,000元，緩起訴期間自99月4 月
    7 日起至100 年4 月6 日止，並有臺灣板橋地方法院檢察署
    檢察官緩起訴處分書及臺灣板橋地方法院檢署檢察官執行緩
    起訴處分命令通知書各1 紙、臺灣高等法院被告前案紀錄表
    1 份在卷可稽。是以，異議人駕駛汽車肇事致人受傷而逃逸
    之行為，而受緩起訴處分確定之事實，堪以認定。則交通行
    政機關不得於緩起訴之猶豫期間內，對同一行為再課以行政
    罰鍰（臺灣高等法院暨所屬法院96年法律座談會刑事類提案
    第36號討論結果可資參照）。從而，原處分機關依道路交通
    管理處罰條例第62條第3 項、第4 項規定，裁處受處分人罰
    鍰6,000 元之行政裁罰部分，自有未洽。至吊銷駕駛執照，
    1 年內禁考部分，乃裁罰性之不利處分，為維護交通安全，
    加強救護，減少被害人之死傷，促使駕駛人於肇事後，能對
    被害人即時救護，故依行政罰法第26條第1 項但書之規定，
    仍得裁處之。
  (四)綜上所述，原處分機關依道路交通管理處罰條例第62條第4
    項、第67條第3 項規定，裁處異議人吊銷駕駛執照，1 年內
    禁考部分，於法並無不合，然原處分機關裁處受處分人罰鍰
    6,000 元行政罰部分，與法有違，異議人就此聲明異議，為
    有理由，應予撤銷此部分，改諭知受處分人不罰。又因本件
    汽車駕駛人駕駛汽車肇事致人受傷而逃逸之違規行為，吊銷
    處分與裁處罰鍰無從區分，異議人雖對於前開裁處吊銷駕照
    部分未為不服，惟依道路交通管理處罰條例第89條規定：「
    法院處理交通事件，準用刑事訴訟法之規定」，則原處分關
    於前開裁處吊銷駕駛執照部分，應認為異議聲明之效力所及
    ，本院自得併為審酌（臺灣高等法院暨所屬法院98年法律座
    談會刑事類提案第23號討論結果可資參照）。從而，異議人
    提起本件聲明異議，為有理由，應由本院將原處分關於罰鍰
    部分撤銷，自為裁罰如主文第2 項所示，其餘異議駁回，以
    期適法。
五、據上論斷，應依道路交通管理處罰條例第87條第2 項、道路
    交通案件處理辦法第19條、第20條前段，裁定如主文。
中    華    民    國    99    年    9     月    6     日
                  交通法庭  法  官    連  雅  婷
以上正本證明與原本無異。
如不服本裁定應於送達後五日內向本院提出抗告狀。
                            書記官    郭  晉  良
中    華    民    國    99    年    9     月    6     日

司法院資訊處製作；財團法人民間司法改革基金會備份。
